台灣高等法院民事判決　九十三年度保險上字第六號
　　上　訴　人　交通部台灣區國道新建工程局
　　法定代理人　鄭文隆
　　訴訟代理人　孔繁琦律師
　　　　　　　　楊嘉文律師
　　被 上訴 人　新光產物保險股份有限公司
　　法定代理人　吳東賢
右當事人間請求給付保險金事件，上訴人對於中華民國九十二年十一月六日台灣台北
地方法院九十二年度保險字第一一四號第一審判決提起上訴，本院判決如左：
    主　　文
原判決廢棄，發回原審法院。
　　事實及理由
一、按第一審之訴訟程序有重大之瑕疵者，第二審法院得廢棄原判決，而將該事件發
    回原法院。但以因維持審級制度認為必要時為限。民事訴訟法第四百五十一條第
    一項定有明文。最高法院四十八年台上字第一二七號判例闡示：「民事訴訟法第
    四百四十八條第一項所謂訴訟程序有重大之瑕疵者，係指第一審違背訴訟程序之
    規定，其違背與判決內容有因果關係，或因訴訟程序違背規定，不適於為第二審
    辯論及判決之基礎者而言。」又所謂因維持審級制度之必要。係指當事人因在第
　　一審之審級利益被剝奪，致受不利之判決，須發回原法以回復其審級利益而言，
　　最高法院八十四年度台上字第五八號判決意旨可資參照。
二、查上訴人起訴主張：訴外人國開營造股份有限公司（以下稱國開公司）承攬伊定
    作之「北宜高速公路頭城蘇澳段第C515標冬山蘇澳段橋樑工程」，為保證履行承
    攬義務，向相對人投保保險金額新台幣（下同）一億二千五百一十萬元之履約保
    證金保證保險。嗣國開公司違約，伊終止承攬契約，請求相對人理賠，相對人於
    九十一年九月九日選擇按保險契約第七條第一款代洽其餘廠商完成工程之方式理
    賠，再於同年十月九日表示洽由訴外人文亮營造有限公司（以下稱文亮公司）繼
    續施作，但相對人遲未提出文亮公司資料供伊審核承攬資格，經伊催告無效，遂
    自行重新招標發包予訴外人榮民工程股份有限公司，爰依據系爭保險契約第七條
    第二款請求相對人理賠一億二千五百一十萬保險金及其利息，再追加依民法第二
    百三十一條、第二百三十二條等規定為同一請求等語。
三、原法院駁回上訴人之請求，理由略以：國開公司未繳納保險費，保險契約不生效
    力，上訴人之請求均屬無據云云。惟查：上訴人於原審曾追加請求權基礎民法第
    一百八十四條、第一百八十八條等規定，主張：如原法院認定系爭保險契約不生
    效力，但國開公司與被上訴人於九十年九月四日簽訂保險契約，被上訴人雇用承
    辦本件保險案件之營業員竟任由國開公司簽發發票日九十一年五月十五日之支票
    繳納保費，屆期支票不獲兌現，導致系爭保險契約不生效力，伊因而損失本於被
    保險人身分可得之利益，為此依民法第一百八十四條、第一百八十八條規定，請
    求被上訴人賠償同原起訴聲明所示金額等語。可見上訴人提起原訴與追加他訴，
    主張之原因事實雖有先、後位之分，但聲明同一，原請求與追加請求實立於選擇
    合併狀態。原審如准許上訴人追加上開訴訟，並認上訴人原請求與追加請求中之
    一請求為有理由時，就其餘之請求即不必裁判，應依上訴人主張應受判決事項之
    聲明為上訴人勝訴之記載，縱使原法院認定其餘請求為不合法或無理由，亦不必
    為駁回之裁判。原審必須逐一審理認為全部請求均不合法或無理由時，始得為駁
    回之裁判。但原審認上訴人追加此部分訴訟於法不合，於九十二年十一月六日裁
    定駁回追加之訴，上訴人提起抗告，本院認為原裁定不當，廢棄原裁定，諭知由
    原審更為裁判。則原審未就追加之訴進行實體審理，逕為駁回其餘請求之判決，
    違反上開選擇合併訴訟應行之審理程序，有影響裁判結果之虞。且上訴人因其追
    加訴訟在第一審之審級利益被剝奪，致其所提起選擇合併訴訟未能被一併審酌，
    即受不利之判決，須發回原法始得回復其審級利益。故原判決之訴訟程序難謂無
    重大之瑕疵，並為維持上訴人之審級制度，有將本事件發回原法院之必要。
四、民事訴訟法第四百五十一條第二項雖規定：「前項情形，應予當事人陳述意見之
    機會，如兩造同意願由第二審法院就該事件為裁判者，應自為判決。」然上訴人
    對原審駁回其追加訴訟之裁定提起抗告，請求本院廢棄該裁定，發回原審更為裁
    判，本院顯不可能就本件立於選擇合併關係之全部請求權基礎一併審理、裁判，
    堪認上訴人已明示不同意由本院就此事件自為實體之裁判，以補正上開訴訟程序
    之瑕疵。從而上訴人指摘原判決不當，求予廢棄，為有理由。爰依民事訴訟法第
    四百五十三條規定，不經言詞辯論，逕行將原判決廢棄，發回原審法院重行審理
    。
五、據上論結，本件上訴為有理由，依民事訴訟法第四百五十一條第一項，判決如主
    文。
中　　　華　　　民　　　國　　九十三　　年　　　二　　　月　　　十九　　日
                              民事第十六庭
                                  審判長法  官  許  正  順
                                        法　官  魏  麗  娟
                                        法　官  翁  昭  蓉
正本係照原本作成。
如不服本判決，應於收受送達後二十日內向本院提出上訴書狀，其未表明上訴理由者
，應於提出上訴後二十日內向本院補提理由書狀（均須按他造當事人之人數附繕本）
上訴時應提出委任律師或具有律師資格之人之委任狀；委任有律師資格者，另應附具
律師資格證書及釋明委任人與受任人有民事訴訟法第四百六十六條之一第一項但書或
第二項（詳附註）所定關係之釋明文書影本。
中　　　華　　　民　　　國　　九十三　　年　　　二　　　月　　二十三　　日
　　　　　　　　　　　　　　　　　　　　書記官  吳  美  貞
附註：
民事訴訟法第四百六十六條之一（第一項、第二項）：
對於第二審判決上訴，上訴人應委任律師為訴訟代理人。但上訴人或其他法定代理人
具有律師資格者，不在此限。
上訴人之配偶、三親等內之血親、二親等內之姻親，或上訴人為法人、中央或地方機
關時，其所屬專任人員具有律師資格並經法院認為適當者，亦得為第三審訴訟代理人
。
